臺灣雲林地方法院民事判決　九十年度訴字第四六號
　　原　　　告　癸○○
　　被　　　告　戊○○
　　　　　　　　庚○
　　　　　　　　丙○○
　　　　　　　　壬○○
　　訴訟代理人　甲○○○
　　被　　　告　乙○○
　　訴訟代理人　丁○○
　　被　　　告　辛○
　　訴訟代理人　己○○
右當事人間請求分割共有物事件，本院判決如左：
　　主　　　文
兩造共有坐落雲林縣斗六市○○段茄苳腳小段八四之五號土地面積０．０九五二公頃
，以雲林縣斗六地政事務所九十一年九月十六日之複丈成果圖戊案所示方法分割，即
：
符號Ａ部分面積０．０五二八公頃土地分歸被告戊○○、壬○○、庚○、乙○○、辛○共同取得，並按應有部分二十分之三、二十分之三、二十分之三、二十分之三、二
十分之八比例保持共有。
符號Ｂ、Ｄ部分面積共計０．０一五九公頃土地分歸被告丙○○取得。
符號Ｃ部分面積０．０二六五公頃土地分歸原告取得。
訴訟費用由兩造按原應有部分比例負擔。
　　事　　　實
甲、原告方面：
壹、聲明：兩造共有坐落雲林縣斗六市○○段茄苳腳小段八四之五號土地面積０．０
    九五二公頃（下稱系爭土地），以雲林縣斗六地政事務所九十一年九月十六日之
    複丈成果圖丁案所示方法分割。
貳、陳述：
一、系爭土地為兩造共有，應有部分比例詳如附表持分（即應有部分）範圍欄所示，
    兩造間就系爭土地不能協議分割，又無因物之使用目的不能分割或約定不能分割
    之情事，茲為管理方便及提高土地利用價值，爰訴請依雲林縣斗六地政事務所民
    國九十一年九月十六日複丈成果圖丁案所示方法裁判分割。
二、有關雲林縣斗六地政事務所九十年九月七日複丈成果圖甲、乙案所示分割方法之
    優劣，茲敘述如下：
　　（一）採用甲圖優點：系爭土地東面呈三角形，僅西面為道路，採用甲圖係依據
　　　　　目前占有使用狀況及應有部分比例為分割，Ｂ、Ｃ及Ａ部分均為被告占有
　　　　　使用，Ｄ部分為原告占有使用，依該圖所示兩面道路長度約三十六公尺，
　　　　　除被告丙○○外，其餘五人持分共為三十六分之二十，原告持分為三十六
　　　　　分之十，而依甲圖分割後，除被告丙○○外分得Ａ、Ｃ道路，寬度約二十
　　　　　三公尺，原告分得十三公尺，兩造分得道路寬度與應有部分比例相近，兩
　　　　　造均可面臨馬路，被告丙○○雖分得Ｂ部分，其已在Ｂ部分蓋有房屋，房
　　　　　屋前面有現成道路可通行，且依被告丙○○占有使用狀況為分割。雖依甲
　　　　　圖分割後，甲部分後半部呈不規則形狀，但如依乙圖分割結果，原告分得
　　　　　丙部分亦呈不規則形狀。
　　（二）採用乙圖缺點：被告戊○○、壬○○、庚○、乙○○之應有部分比例各為
　　　　　十二分之一，被告辛○之應有部分則為九分之二，其等五人合計之應有部
　　　　　分為三十六分之二十，然原告一人之應有部分即為三十六分之十，卻將面
　　　　　臨道路部分即甲部分竟全部分歸被告（被告丙○○除外）所有，而原告分
　　　　　得丙部分係屬不規則地形，且將致原告居住之房屋必須全部拆除，原告未
　　　　　能依應有部分比例分得靠路面之土地，反而必須拆除房屋，而除被告丙○○外，其餘被告並無人居住在系爭土地，原告以務農維生，房屋被拆再重
　　　　　建，經濟方面難上加難，是乙案顯不公平。
三、原告現改主張依雲林縣斗六地政事務所九十一年九月十六日複丈成果圖丁案所示
    分割方法分割，因此方案使靠近馬路之土地面寬相等，且分配予原告之土地方正
    ，土地經濟價值得以充分發揮，倘採用戊案則兩者臨馬路的面不均等，且造成原
    告分配之土地不方正，恐有畸零地之問題。又原告不同意被告於九十一年十月二
    十一日所提出之分割圖，因該分割方案仍有畸零地之問題。
、證據：提出土地登記簿謄本二份、地籍圖謄本影本乙份、照片十九張為證。
乙、被告方面：
壹、被告丙○○部分：被告丙○○未於最後言詞辯論期日到場，惟其以前到場所為之
    聲明、陳述如下：
一、聲明：原告之訴駁回。
二、陳述：伊另購買毗鄰系爭土地之同地段八七之十六號土地建築房屋，請求能原地
    分配予伊，以免伊所建之房屋遭拆除，且無法與上開八七之十六號土地合併使用
    ，有礙土地經濟利用之價值。伊不同意其餘被告所提出之乙案分割方案，因系爭
    土地面積小不應再有道路。又伊同意購買被告於同九十一年七月二十二日所提出
    分配予伊Ｄ部分之畸零地，購買價額依系爭土地之公告地價計算，惟超出伊所有
    應有部分面積不得超出二十坪，且須沿伊所興建房屋之建築線延長才予以購買。
貳、被告戊○○、壬○○、庚○、乙○○、辛○部分：
一、聲明：
　　（一）原告之訴駁回。
　　（二）系爭土地以九十一年十月二十一日所提之分割方案所示方法分割。
二、陳述：
　　（一）原告係繼承其父親而為系爭土地共有人之一，與被告（被告丙○○除外）
　　　　　之父親為三兄弟，原告欲以先占有地上物之土地，強制分割系爭土地，致
　　　　　被告（被告丙○○除外）取得之土地成為畸零地，毫無利用價值，是被告
　　　　　不同意原告之分割方案。
　　（二）原告及被告丙○○未經系爭土地之其餘共有人同意，擅自在系爭土地興建
　　　　　房屋，已對其餘共有人不公，現原告卻又主張依其房屋之位置分割，造成
　　　　　分配予被告（被告丙○○除外）之土地呈一不規則形狀，造成畸零地，實
　　　　　有違公平。
　　（三）同意被告丙○○依其所有房屋位置分割，並分配予被告丙○○，亦同意原
　　　　　告先蓋好房子後，再拆除其舊有房子，惟前提需被告丙○○購買九十一年
　　　　　七月二十二日所繪製之畸零地，買賣價格為一坪新台幣一萬五千元，且分
　　　　　配予被告之土地需方正，以利土地使用。
　　（四）不同意丁、戊案，因分配予被告（被告丙○○除外）土地之形狀不方正，
　　　　　恐有畸零地之問題，主張依九十一年十月二十一日所提出之分割方案分割
　　　　　。
三、證據：提出照片二張為證。
丙、本院依職權勘驗系爭土地，並囑託雲林縣斗六地政事務所繪製土地複丈成果圖。
    理　　　由
一、被告丙○○未於言詞辯論期日到場，核無民事訴訟法第三百八十六條各款所列情
    形，爰依原告之聲請，由其一造辯論而為判決。
二、原告主張系爭土地為兩造共有，應有部分比例詳如持分範圍欄所示，共有人間並
    無不分割之特約，亦無因物之使用目的不能分割之情形，惟無法達成協議分割等
    情，業據原告提出地籍圖謄本及土地登記簿謄本為證，並經本院現場履勘明確，
    製有勘驗筆錄在卷可稽，復為被告所不爭執，堪信原告之主張屬實。
三、按裁判上定共有物之分割分法，法院有審酌共有物各種情形，顧及共有人全體利
    益而自由裁量之權，不受任何當事人主張之拘束，最高法院著有二十九年上字第
    一七九二號、四十九年臺上字第二五六九號判例可資參照。查本件土地形狀成一
    三角形狀，面積為０．０九五二公頃，西面有道路對外交通，東南側亦有三米道
    路對外交通，該地建有被告丙○○所有之平房面積０．０一四二公頃；乙○○所
    有之平房面積０．００五六公頃；庚○所有之平房面積０．０００五公頃；原告
    所有之二層樓房，屋上尚有一鴿舍面積０．００四三公頃，其餘部分為空地，面
    積為０．０七０六公頃，上開建築除被告丙○○所有之平房，及原告所有之二層
    樓房外均年代久遠，經濟價值不高等情，業經本院會同雲林縣斗六地政事務所勘
    驗現場明確，並製有勘驗筆錄，及該所八十九年十二月一日土地複丈成果圖在卷
    可憑。本院審酌被告戊○○、壬○○、庚○、乙○○、辛○雖主張依其九十一年
    十月二十一日所提出之方案所示方法分割，然觀其等所提出之分割方案亦有畸零
    地之問題，且依其等主張將畸零地之土地分配予取得Ｂ、Ｃ土地之人，則將致Ａ
    部分之土地呈一未面臨道路之袋地，恐造成將來之糾紛，是苟同意被告戊○○、
    壬○○、庚○、乙○○、辛○之請求，而將其分割方案囑託予地政機關製圖，恐
    將延滯本件訴訟之終結，且除有畸零地之問題存在，更有袋地之問題，是本院未
    將被告戊○○、壬○○、庚○、乙○○、辛○主張之分割方案囑託地政機關製圖
    ，又原告雖主張依丁案分割，然卻造成被告（被告丙○○除外）取得之Ａ部分土
    地形狀較不方正，土地凹凸之情況較戊案嚴重，而觀之戊案分割方法，雖亦有Ａ
    、Ｃ部分之土地形狀不方正之情，然此係兩造多次協調所製成之方案，依戊案方
    法所分割土地之形狀亦較其餘分割方案為方正，且均臨道路出入方便，及系爭土
    地之經濟利用，故認依雲林縣斗六地政事務所九十一年九月十六日之複丈成果圖
    所示戊案方法分割對兩造較公平、合理，且符合土地整體之利用價值並兼及兩造
    間共有價值平等均衡原則，乃判決如主文第一項所示。
四、本件係因分割共有物而涉訟，被告之行為可認係按當時之訴訟程度為伸張或防禦
    權利所必要，故由勝訴之原告亦負擔一部分訴訟費用，併此敘明。
五、據上論結，原告之訴為有理由，依民事訴訟法第三百八十五條第一項前段、第七
    十八條、第八十一條二款，判決如主文。
中　　　華　　　民　　　國　　九十一　　年　　十一　　　月　　　四　　　日
                              臺灣雲林地方法院民事庭
~B法　　　官　陳秋如
右為正本係照原本作成。
如對本判決上訴，須於判決送達後廿日內向本院提出上訴狀（需附繕本）
中　　　華　　　民　　　國　　九十一　　年　　十一　　　月　　　四　　　日
~B法院書記官　廖錦棟
